最高法院民事判決　　　　　　　　　　　　　　　八十七年度台上字第一八六一號
　　上 訴 人　高 墀 寬
　　　　　　　高 墀 敏
　　　　　　　林高金杯
　　　　　　　陳 建 德
　　　　　　　陳 建 民
　　　　　　　高程寶秀
　　　　　　　高 青 龍
　　　　　　　高 惠 康
　　被上訴人　李 秀 卿
右當事人間請求損害賠償等事件，上訴人對於中華民國八十六年八月四日台灣高等法
院第二審判決（八十五年度上字第一九六二號），提起上訴，本院判決如左：
    主  文
原判決關於駁回上訴人請求被上訴人返還不當得利之上訴及該訴訟費用部分廢棄，發
回台灣高等法院。
其他上訴駁回。
第三審訴訟費用關於駁回其他上訴部分由上訴人負擔。
    理  由
本件上訴人主張：坐落台北市○○段○○段七四六、七四七、七四八地號土地上建號
四一六號門牌台北市○○路八二號二層樓房為兩造所共有，應有部分各二分之一。兩
造就系爭房屋原訂有分管契約，由伊管理二樓部分，一樓及騎樓部分則由被上訴人管
理使用。詎被上訴人於民國八十五年二月初，擅將系爭房屋二樓部分拆除，侵害伊之
權利，應依侵權行為法則，賠償伊所受損害新台幣（下同）六十萬元。又該二樓部分
拆除後，兩造所訂分管契約即當然終止，伊對於一樓部分，自有使用、收益權，被上
訴人否認伊之權利，自行占有使用該一樓部分，自八十五年二月一日起至同年七月三
十一日止，受有相當於每月租金三萬元，計十八萬元之不當得利，亦應返還於伊等情
。求為確認伊按其應有部分對於系爭房屋一樓及騎樓部分有使用、收益之權，及命被
上訴人給付伊七十八萬元之判決。
被上訴人則以：系爭房屋二樓部分非伊所拆除，系爭分管契約仍屬存在，伊有權管理
使用系爭房屋一樓及騎樓部分，並無不當得利可言，上訴人對該一樓及騎樓部分亦無
使用、收益權等語，資為抗辯。
原審以：系爭房屋為兩造所共有，應有部分各二分之一，兩造就系爭房屋訂有分管契
約，由上訴人管理二樓部分，一樓及騎樓部分則歸被上訴人管理，為兩造所不爭，並
有建物登記簿謄本可稽，自屬真實。上訴人主張被上訴人於八十五年二月初，拆除系
爭房屋之二樓云云，為被上訴人所否認，證人即興橋公司負責人李新發證稱：系爭房
屋二樓係由該公司經上訴人同意而予拆除，被上訴人並未同意拆除等語。參以上訴人
與興橋公司於八十四年九月二日所訂和解書載明：「乙方（即興橋公司）同意甲方（
即上訴人）于八十五年二月二十八日前取得拆除執照，負責拆除舊屋」等語，有該和
解書可稽。上訴人寄發予被上訴人之郵局存證信函，亦稱：「故庭外商請該公司（即
興橋公司）負責拆除建號第四一六號建物」等語，上訴人並曾向台北市政府工務局建
築管理處申請同意伊拆除系爭房屋，有該郵局存證信函及申請書可考。足見系爭房屋
二樓係經上訴人同意，始由訴外人興橋公司拆除，與被上訴人無涉。上訴人謂被上訴
人與興橋公司負責人李新發共謀故意拆除該二樓部分云云，為被上訴人所否認，上訴
人未能舉證以實其說，並非可採。按分管契約，係指共有人間約定，各自分別占有共
有物之特定部分而為管理之契約，各共有人對於未分管之特定部分，並無使用收益權
，且於分管契約存續中，互負保管分管部分，及維持各共有人能繼續使用收益分管部
分之義務。系爭房屋二樓部分遭拆除，固屬給付不能，惟非可歸責於被上訴人，自應
認系爭分管契約不因此而當然終止，否則，無異承認無終止權之當事人可以違反分管
契約之行為，達成終止分管契約之目的。且上訴人並未向被上訴人為終止分管契約之
意思表示，足見系爭分管契約尚未消滅，上訴人對於系爭房屋一樓及騎樓，自無使用
收益之權，被上訴人基於系爭分管契約，有權使用該一樓及騎樓，非無法律上原因。
上訴人主張被上訴人於八十五年二月一日至七月三十一日間，單獨占用該一樓及騎樓
部分，受有不當得利云云，並非可取。從而，上訴人依侵權行為之法律關係，請求被
上訴人賠償伊因系爭房屋二樓遭拆除所受之損害六十萬元；及依不當得利之法律關係
，請求被上訴人返還其所受利益十八萬元；並請求確認伊對於系爭房屋一樓及騎樓部
分有使用、收益權，均非有據，不應准許。爰維持第一審所為上訴人敗訴之判決，駁
回其上訴。
關於廢棄發回部分：
按共有人於與其他共有人訂立共有物分管契約後，如共有人分管之特定部分，因不可
歸責於雙方當事人之事由而毀損，致不能為使用收益，且已不能回復者，依民法第二
百二十五條第一項、第二百六十六條第一項之規定，各共有人即免其提供共有物特定
部分予他共有人使用收益之義務，分管契約當然從此歸於消滅。嗣後各共有人按其應
有部分，對於未毀損部分之共有物，均有使用收益之權，共有人如逾越其應有部分之
範圍使用收益時，即係超越其權利範圍而為使用收益，其所受超過利益，自屬不當得
利。查兩造就共有之系爭房屋，訂有由上訴人管理二樓，被上訴人管理一樓及騎樓之
分管契約，上訴人係以系爭房屋伊分管部分因遭訴外人興橋公司於鄰地施工時破壞，
經中華民國建築技術學會鑑定結果，認其安全堪慮，且已傾頹朽壞而有危險之虞，必
須立即拆除，而向台北市政府工務局建築管理處申請拆除。經該局依建築法第七十八
條第三款規定，同意由上訴人自行拆除，有申請書及該局書函可稽（見第一審卷八、
九頁）。倘該二樓部分房屋，確因遭興橋公司毀損已成為危險房屋，不能修復，而必
須拆除，似非可歸責於兩造；則上訴人主張：系爭分管契約已失其拘束力，被上訴人
繼續占有系爭房屋一樓及騎樓部分，係超越其權利範圍而為使用收益，應返還不當得
利予伊等語（見第一審卷六五頁），是否亳無足採，即非無研求餘地。原審未斟酌及
此，徒以系爭房屋係由興橋公司經上訴人同意予以拆除，即認系爭分管契約尚未消滅
，進而就上訴人請求返還不當得利十八萬元部分，為其不利之判決，自屬可議。上訴
論旨，指摘原判決此部分為不當，求予廢棄，非無理由。
關於駁回其他上訴部分：
上訴人依侵權行為之法律關係請求被上訴人賠償損害六十萬元部分，原審為上訴人敗
訴之判決，經核於法洵無違誤；又確認之訴，除確認證書真偽之訴外，應以法律關係
為訴訟標的，此觀民事訴訟法第二百四十七條之規定自明。共有人對於共有物之使用
收益權，乃本其所有權所生之權能，並非法律關係之本身，不得為確認之訴之標的。
上訴人請求確認按其應有部分對於系爭房屋一樓及騎樓有使用收益權部分，洵非正當
，不應准許。原審就此部分為其不利之判決，理由雖有未當，惟於判決結果並無影響
，仍應予維持。上訴論旨，就原審取捨證據、認定事實之職權行使，指摘原判決上開
部分為不當，求予廢棄，非有理由。
據上論結，本件上訴一部為有理由，一部為無理由。依民事訴訟法第四百七十七條第
一項、第四百七十八條第一項、第四百八十一條、第四百四十九條、第七十八條，判
決如主文。
中      華      民      國    八十七    年     八       月     十三     日
                              最高法院民事第四庭
                                  審判長法官  許  朝  雄
                                        法官  陳  國  禎
                                        法官  李  彥  文
                                        法官  陳  重  瑜
                                        法官  劉  福  聲
      右正本證明與原本無異
                                              書  記  官
中      華      民      國    八十七    年     八       月    二十六    日
